【裁判字號】    98,台上,1120
【裁判日期】    980625
【裁判案由】    請求損害賠償
【裁判全文】
最高法院民事判決            九十八年度台上字第一一二○號
上  訴  人  中央存款保險股份有限公司
法定代理人  戊○○
訴訟代理人  王伊忱律師
            陳景裕律師
被 上訴 人  甲○○
            乙○○
            丙○○
            丁○○
共      同
訴訟代理人  蘇俊誠律師
上列當事人間請求損害賠償事件，上訴人對於中華民國九十七年
七月三十日台灣高等法院高雄分院第二審更審判決（九十五年度
重上更(二)字第二一號），提起上訴，本院判決如下：
    主  文
原判決廢棄，發回台灣高等法院高雄分院。
    理  由
本件上訴人法定代理人已變更為戊○○，茲據其聲明承受訴訟，
核無不合。合先敘明。
次查本件原審維持第一審所為上訴人敗訴之判決，駁回其上訴，
無非以：被上訴人甲○○原任被承當訴訟人高雄中小企業銀行股
份有限公司（下稱高雄企銀，上訴人於更審前承當訴訟）中山分
行經理，被上訴人乙○○、丙○○及被上訴人丁○○之被繼承人
曾朝來（下稱被上訴人乙○○等三人）係其職務連帶保證人。茲
上訴人主張：甲○○於任職期間未查證訴外人五六建設開發股份
有限公司（下稱五六公司）財務狀況不良，高估擔保土地價格，
貸與短期擔保放款新台幣（下同）一千八百萬元，復未追蹤其核
貸資金流向，貸與其短期信用放款二百萬元，及貸與其關係戶顏
秀妹八十萬元，遭致損失一千五百五十五萬一千零五元；又未依
規定查證訴外人林瑞蓉、藍明安個人資料及其在職收入情形，擔
保房地未辦理建築融資且非整批實質分戶房貸，而以其提出買賣
契約書所載價之七成准予貸放長期擔保放款，致損失一千四百二
十萬六千七百六十二元，被上訴人應負連帶賠償責任云云。被上
訴人則否認之。經查高雄企銀「擔保品處理要點」第四條第一項
甲第二款規定土地估價時，其時價應舉出同地段最近交易實例認
定，重點在於認定價格時，有無參酌同地段最近交易實例，不在
於是否有在表格上列載同地段最近交易實例。證人即負責承辦系
爭貸放款之高雄企銀中山分行徵信課長李榮欽、副理陳輝雄之證
詞，亦可證明系爭貸款之土地估價部分均已參舉同地段最近交易
實例認定之，自無違反上開擔保品處理要點之規定。陳輝雄並證
稱不動產抵押權設定估價表上沒有格式說要註明，不用填寫最近
交易實例，徵信人員會查訪鄰地地段的買賣行情，以及瞭解未來
的商業發展性，所以在徵信資料表上會把這些寫上，公司未規定
徵信報告裡註明或列舉附近的成交價格，所謂舉出，是內部討論
後做出總結論即可云云，參諸借（放）款申請書等資料及龍星昇
第五資產管理公司函附相關徵信資料上有寫明相關事項，足為佐
證。系爭放款未違反上開高雄企銀之擔保品處理要點之規定，堪
以認定。又依李榮欽、陳輝雄所述，銀行放款所示用途其後是否
與實際相符，無法控制，大部分係徵信人員複審並實際了解。且
現代企業分工細密，企業主管顯難事必躬親，高雄企銀中山分行
經理下設有副理、襄理、課長等職務，甲○○身為分行經理，如
課其追縱考核每一筆貸放款項流向之義務，實強人所難而無期待
可能性，抑且違反現代企業分工合作之原則。高雄企銀業務手冊
第五節銀行評估信用五項原則第二項資金用途雖規定貸款後應追
查是否依原定計畫運用，惟並未規定貸款後應由何人追查貸款是
否依原定計畫運用；而依財政部所頒改進銀行業務注意事項第二
項第四款第五目亦僅規定主管授信業務單位或稽核單位應就職掌
加強對客戶授信用途追縱考核，被上訴人甲○○為高雄企銀中山
分行之經理，似非主管授信業務單位或稽核單位，尚難僅依上開
規定即遽認被上訴人甲○○應負放款後追蹤考核之責。高雄企銀
訂定擔保品處理要點，亦僅規定承辦人應如何選擇抵押品及估算
抵押品之價值，未規定承辦人應查究貸款人於取得貸款後是否將
貸款存入第三人帳戶以作為放款之參考。則被上訴人甲○○辯稱
：貸款款項流入何人帳戶非伊能控制，五六公司貸款轉入其公司
負責人帳戶，難遽謂即與借款用途不符云云，非無可取。關於林
瑞蓉、藍明安之貸款，證人陳輝雄、李榮欽均證稱符合整批分戶
貸款規定，參以上訴人提出之八十四年三月份放款申請書同批資
料中，確有翁滄穆、林瑞蓉、蔣惠聲、洪勝裕、呂明山、藍明安
等六戶以相同地號（三民區○○段四八一地號）申請貸款，上訴
人指謂此二人係散戶貸款，尚難信採。上訴人固主張個人授信案
件，依財政部行政命令及高雄企銀個人徵信注意事項規定，均應
檢附個人資料表，被上訴人甲○○卻率予同意核貸林瑞蓉、藍明
安，顯違善良管理人之注意義務云云。然查於系爭貸款案已有徵
信報告表、個人信用評分標準表、放款適用利率評定表、票據徵
信開戶查詢簡覆單、聯合徵信中心等資料，載明借款人之相關資
力、借款用途、償債來源、展望等事項。參之上訴人所提八十三
年十二月至八十四年六月間之放款申請書三冊內之資料，亦未有
上訴人主張之個人資料表，上訴人亦未提出借款人須檢附扣繳憑
單始能放款之相關規定，其所謂被上訴人甲○○未依規定提送個
人資料表有違規定，自不足採。另上訴人以林瑞蓉、藍明安於放
款後一個月就停止付息，指借款申請書上資金用途，還款來源等
記載顯然不實等情，然查前開放款申請書上已由徵信調查員就借
款相關資料記載於徵信報告表、個人信用評分標準表，並據以評
定放款適用利率評定表。上訴人未舉證證明被上訴人甲○○於放
款前即知悉林瑞蓉、藍明安信用不良、無法按期繳付利息而仍放
款，自難以彼等繳息僅一個月即遽認被上訴人甲○○於審核上故
意違背規定或有所疏失。末查被上訴人甲○○所核准之系爭貸款
，事先均經高雄企銀之徵信人員、徵信課長李榮欽、貸放課長李
文玫、副理陳輝雄審核，被上訴人甲○○依據渠等所為之徵信、
調查、簽核意見及高雄企銀之規定予以審核，其後並由高雄企銀
總行之審查部人員審查許可歸戶，始能正式貸放，此已據證人陳
輝雄證實，足見被上訴人甲○○非系爭貸款之最終決定權人。且
既均經層層依序調查徵信簽核意見後，始由甲○○予以核准，並
無高估擔保品、違規貸放可言，亦無違反高雄企銀之規定，及未
盡善良管理人注意義務或違反任何法令章則之情事，上訴人就附
表所列拍賣不足額，認被上訴人甲○○應負損害賠償責任，訴請
其與被上訴人乙○○等三人連帶給付上訴人二千九百七十五萬七
千七百六十七元本息，即屬無理由，不應准許等詞，為其判斷之
基礎。
按判決書理由項下，應記載關於攻擊或防禦方法之意見，民事訴
訟法第二百二十六條第三項定有明文，法院為原告敗訴之判決，
而其關於攻擊方法之意見有未記載於判決理由項下者，即為同法
第四百六十九條第六款所謂判決不備理由。查上訴人於原審一再
主張：系爭土地於八十三年間甲○○分別核貸之部分，其估價每
平方公尺為五萬九千三百元、三十五萬元及三十三萬五千元，較
諸八十五年六月及十一月間法院囑託鑑價為每平方公尺一萬六千
元及七萬七千七百二十五元，高出三．七或四．五倍，衡諸常情
，同一筆土地實無於一年跌價四或五倍，可見甲○○核貸確實高
估，有違善良管理人之注意義務。另藍明安申貸案徵信人員提報
之估價核算表評定之最高放款值為八百十二萬元，徵信報告記載
之資金用途僅為修繕及裝潢，核准修繕及裝潢之貸款，卻高出房
地評定市價，甲○○即核准貸款九百萬元，顯違背情理云云（見
原審上字卷第五七、五八、六四頁、更(一)字卷(一)第二四一頁及更
(一)字卷(二)第一三二、一三八～一四一頁、更(二)字卷(一)第四○、四
六、四八、五七頁及更(二)字卷(二)第五○、五六～五九頁）；又迭
次主張：被上訴人甲○○審核林瑞蓉、藍明安之貸款，在無何經
營事業或個人年度收支證明資料供核對之情形，甲○○僅依徵信
報告表空言記載該二人月入十五萬元及十八萬元即率予核貸，有
違善良管理人之注意義務而有重大過失云云（見原審更(一)字卷(二)
第一五六、一五七頁、更(二)字卷(二)第七五頁）。自屬重要之攻擊
方法，本院於前次發回意旨，並經指明，原審竟仍恝置不論，未
在判決理由項下記載其意見，遽維持第一審駁回上訴人之訴之判
決，難謂無判決不備理由之違法。再者，被上訴人既身為銀行分
行經理，對貸款案徵信人員、徵信課長、貸放課長、副理審核後
，依據渠等所為之徵信、調查、簽核意見及高雄企銀之規定進行
審核，自應以善良管理人之注意義務審核之，否則即有過失；此
不因其先前有徵信、調查、簽核意見，或其審核後經總行之審查
部人員審查許可歸戶而受影響。原審未就被上訴人審核系爭貸款
案之過程詳予調查審認，或以其係依徵信人員、徵信課長、貸款
課長、副理簽核意見，或以其非系爭貸款之最終決定權人，即認
定甲○○之核准系爭貸款無高估擔保品違規貸放或無違反高雄企
銀之規定，不免疏率。上訴論旨，指摘原判決為不當，求予廢棄
，非無理由。
據上論結，本件上訴為有理由。依民事訴訟法第四百七十七條第
一項、第四百七十八條第二項，判決如主文。
中    華    民    國  九十八  年    六    月  二十五  日
                      最高法院民事第七庭
                          審判長法官  劉  福  聲
                                法官  鄭  玉  山
                                法官  黃  義  豐
                                法官  袁  靜  文
                                法官  顏  南  全
      本件正本證明與原本無異
                                      書  記  官
中    華    民    國  九十八  年    七    月    七    日
                                                      Ｅ


司法院資訊處製作；財團法人民間司法改革基金會備份。
